【裁判字號】    94,上,844
【裁判日期】    950630
【裁判案由】    拆屋還地
【裁判全文】
臺灣高等法院民事判決                   94年度上字第844號
上  訴  人  丙○○
兼 上 一人
訴訟代理人  甲○○
被 上 訴人  乙○○
                        之3號4樓（另案於桃園監獄執行中）
上列當事人間請求拆屋還地事件，上訴人對於中華民國九十四年
八月四日台灣桃園地方法院九十四年度訴字第三八七號第一審判
決提起上訴，經本院於九十五年六月六日言詞辯論終結，判決如
下：
    主    文
上訴駁回
第二審訴訟費用由上訴人負擔。
本判決所命之給付，上訴人丙○○、甲○○如依序以新台幣壹佰
玖拾捌萬壹仟捌佰元、壹佰零參萬玖仟玖佰元預供擔保，均得免
為假執行。
    事 實 及 理 由
一、本件上訴人聲明求為判決：(一)原判決關於不利上訴人部分廢
    棄。(二)上開廢棄部分，被上訴人在第一審之訴及假執行之聲
    請均駁回。(三)願預供擔保，請准宣告免為假執行。
    被上訴人聲明求為判決：上訴駁回。
二、被上訴人起訴主張：坐落桃園縣八德市○○段四九四地號土
    地（下稱系爭土地）為伊與其他共有人所共有，伊之所有權
    應有部分為六八０四分之四六二一（於原審判決後之全部出
    售移轉登記予第三人，嗣於本院審理中再取得所有權應有部
    分三七八０分之五），詎上訴人甲○○無權占用系爭土地內
    如附圖（下稱附圖）所示編號494－A、494－B、及494－C部
    分，面積合計五十三平方公尺土地；上訴人丙○○無權占用
    系爭土地內如附圖所示編號494－D、494－E、494－F、494
    －G、及494－I部分，面積合計一百零一平方公尺土地，並
    均在其上搭蓋車庫等地上物等情，爰依民法第七百六十七條
    、第八百二十一條之規定，求為命上訴人應將所占用上開土
    地之地上物拆除，並返還各該部分土地予伊及其他共有人全
    體之判決（原審判命共同被告呂學明應將系爭土地內如附圖
    所示編號494－H部分，面積合計二十一平方公尺土地上之地
    上物拆除，並返還該部分土地與被上訴人及其他共有人全體
    部分，未據聲明不服，已告確定）。
    上訴人則以：系爭土地為上訴人甲○○所有坐落同地段四九
    五地號土地上之桃園縣八德市○○路九十巷六號房屋正門之
    唯一出入道路，自五十八年間起，即作為道路使用迄今，依
    民法第七百八十七條規定，上訴人甲○○有袋地通行權；況
    被上訴人原有之所有權應有部分於原審判決後已全部移轉登
    記予第三人，於本院審理中始再取得所有權應有部分三七八
    ０分之五，其對系爭土地之權利已喪失，自不得再請求伊等
    拆屋還地。又伊等於訴訟繫屬中各已取得系爭土地所有權應
    有部分六八０四分之四一八及六八Ｏ四分之一七八０，願共
    同保有如附圖所示Ｃ、Ｅ、Ｉ部分及Ｂ部分之其中一部分，
    而將其餘部分返還被上訴人及其他共有人全體云云，資為抗
    辯。
三、被上訴人於九十三年七月二日以買賣為原因而登記取得系爭
    土地所有權應有部分六０四八分之三三六（見原審卷十五頁
    之土地登記謄本），嗣於原審判決後雖已全部移轉登記予第
    三人（見本院卷六四頁之系爭土地異動資料），惟已於九十
    四年十一月七日復以買賣為原因而再登記取得系爭土地所有
    權應有部分三七八０分之五（見本院卷六十頁、六一頁、一
    一七頁至一一八頁之土地登記謄本），足見被上訴人仍為系
    爭土地之共有人，於本件訴訟並無影響，先予敘明。
四、兩造不爭執之事實：
  (一)被上訴人就系爭土地之所有權應有部分於起訴時原為六八０
    四分之三三六，嗣全部移轉登記於第三人，其後於本院審理
    中再取得所有權應有部分三七八０分之五；上訴人於上訴本
    院後亦分別取得系爭土地之所有權應有部分，上訴人許永宗
    部分為六八０四分之一七八０、上訴人丙○○部分為六八０
    四分之四八（見原審卷十五頁之土地登記謄本、六四頁之土
    地異動資料、本院卷七九至八０頁之所有權狀、一一八頁之
    土地登記謄本）。
  (二)上訴人未經全體共有人之同意，占用如附圖所示編號Ａ、Ｂ
    、Ｃ、Ｄ、Ｅ、Ｆ、Ｇ、Ｉ部分土地，面積合計一百六十四
    平方公尺土地，並在其上搭建鐵皮屋頂磚造結構房屋（見原
    審卷十八頁、三五頁至三八頁、四六頁之現場照片、勘驗筆
    錄、現場簡圖及複丈成果圖）。
五、被上訴人主張伊為系爭土地之共有人，詎上訴人甲○○無權
    占用系爭土地內如附圖所示編號494－A、494－B、及494－C
    部分，面積合計五十三平方公尺土地；上訴人丙○○無權占
    用系爭土地內如附圖所示編號494－D、494－E、494－F、4
    94－G、及494－I部分，面積合計一百零一平方公尺土地，
    並均在其上搭蓋車庫等地上物等情，業據其提出土地登記謄
    本及現場照片為證（見原審卷十五頁之土地登記謄本、本院
    卷一一七頁至一一八頁之土地登記謄本），並經原審會同桃
    園縣八德地政事務所赴現場勘驗測量屬實，有勘驗筆錄、現
    場簡圖及複丈成果圖可稽（見原審卷三五頁至三八頁、四六
    頁），且為上訴人所不爭執。雖上訴人抗辯：伊等於上訴本
    院後已分別取得系爭土地之所有權應有部分，甲○○部分為
    六八０四分之一七八０、丙○○部分為六八０四分之四八，
    伊等願共同保留占有如附圖所示Ｃ、Ｅ、Ｉ部分及Ｂ部分其
    中之一部分，而將其餘部分返還被上訴人及其他共有人全體
    云云，並提出土地所有權狀及土地登記謄本為證（見本院卷
    七九至八０頁、一一八頁），惟按各共有人按其應有部分，
    對於共有物之全部雖有使用收益之權，惟共有人對共有物之
    特定部分使用收益，仍須徵得他共有人全體之同意，非謂共
    有人得對共有物之全部或任何一部有自由使用收益之權利。
    如共有人不顧他共有人之利益，而就共有物之全部或一部任
    意使用收益，即屬侵害他共有人之權利（最高法院六十二年
    台上字第一八Ｏ三號判例參照）。上訴人雖於本院審理中取
    得系爭土地之上開應有部分，而成為共有人，惟系爭土地之
    共有人間既未成立分管契約，亦未分割，且上訴人對系爭土
    地之上開特定部分為使用收益，復未徵得其他共有人全體之
    同意，為兩造所不爭執（見本院卷一二三頁背面之言詞辯論
    筆錄），依上開說明，即屬侵害其他共有人之權利。是被上
    訴人主張上訴人無權占用系爭土地之上開特定部分，即屬有
    據。雖上訴人甲○○又抗辯：系爭土地為伊所有坐落同地段
    四九五地號土地上之桃園縣八德市○○路九十巷六號房屋正
    門之唯一出入道路，自五十八年間起，即作為道路使用迄今
    ，依民法第七百八十七條規定，伊自有袋地通行權云云，惟
    按土地因與公路無適宜之聯絡，致不能為通常使用者，土地
    所有人固得通行周圍地以至公路，然有通行權人應於通行必
    要之範圍內，擇其周圍地損害最少之處所及方法為之，此觀
    民法第七百八十七條規定自明。查上訴人甲○○所有上開四
    九五地號土地上之房屋固與桃園縣八德市○○路九十一巷之
    公路無適宜之聯絡（見原審卷三八頁之現場圖），惟上開房
    屋係供作住宅之用（見原審卷三六頁之勘驗筆錄），其右側
    已有約一公尺餘寬之巷道可供通行，為上訴人甲○○所不爭
    執（見本院卷一二三頁背面之言詞辯論筆錄），應擇該巷道
    通行自屬損害最少之處所及方法，是上訴人甲○○自無再通
    行系爭土地之必要。足見上訴人甲○○所為之上開抗辯，殊
    不足取。
六、按所有人對於無權占有或侵奪其所有物者，得請求返還之。
    對於妨害其所有權者，得請求除去之；又各共有人對於第三
    人，得就共有物之全部為本於所有權之請求。但回復共有物
    之請求，僅得為共有人全體之利益為之，民法第七百六十七
    條、及第八百二十一條分別定有明文。查被上訴人為系爭土
    地之共有人，上訴人甲○○既係無權占用系爭土地內如附圖
    所示編號494－A、494－B、及494－C部分，面積合計五十三
    平方公尺土地；而上訴人丙○○亦無權占用系爭土地內如附
    圖所示編號494－D、49 4－E、494－F、494－G、及494－I
    部分，面積合計一百零一平方公尺土地，並均在其上搭蓋車
    庫等地上物，業已侵害其他共有人之權利，已如上述。則被
    上訴人依據上開規定，請求上訴人甲○○應將系爭土地內如
    附圖所示編號494－A、494－B、494－C部分，面積合計五十
    三平方公尺土地之地上物拆除；上訴人丙○○應將系爭土地
    內如附圖所示編號494－D、494－E、494－F、494－G、49 4
    －I部分，面積合計一百零一平方公尺土地之地上物拆除，
    並將各該部分土地返還被上訴人及其他共有人全體，自屬應
    予准許。從而，原審就上開部分所為上訴人敗訴之判決，所
    持理由雖與本院不同，但其結果並無二致，仍應予以維持。
    上訴論旨仍執前詞指摘原判決此部分不當，求予廢棄改判，
    應認為無理由。
七、上訴人既陳明願就所命其給付，預供擔保，以代釋明，聲請
    宣告免為假執行，經核並無不合，爰酌定相當之擔保金額予
    以准許。
八、至兩造其餘之攻擊或防禦方法及未經援用之證據，經本院斟
    酌後，認為均不足以影響本判決之結果，自無逐一詳予論駁
    之必要，併此敘明。
據上論結，本件上訴應認為無理由，依民事訴訟法第四百四十九
條第二項、第七十八條、第八十五條第一項前段、第四百六十三
條、第三百九十二條第二項，判決如主文。
中    華    民    國    95    年    6     月    30    日
                  民事第六庭    審判長法  官  林鄉誠
                                      法  官  彭昭芬
                                      法  官  楊豐卿
正本係照原本作成。
如不服本判決，應於收受送達後20日內向本院提出上訴書狀，其
未表明上訴理由者，應於提出上訴後20日內向本院補提理由書狀
（均須按他造當事人之人數附繕本）上訴時應提出委任律師或具
有律師資格之人之委任狀；委任有律師資格者，另應附具律師資
格證書及釋明委任人與受任人有民事訴訟法第466條之一第一項
但書或第二項（詳附註）所定關係之釋明文書影本。
中    華    民    國    95    年    6     月    30    日
                                      書記官  殷丹妮
附註：
民事訴訟法第四百六十六條之一（第一項、第二項）：
對於第二審判決上訴，上訴人應委任律師為訴訟代理人。但上訴
人或其他法定代理人具有律師資格者，不在此限。
上訴人之配偶、三親等內之血親、二親等內之姻親，或上訴人為
法人、中央或地方機關時，其所屬專任人員具有律師資格並經法
院認為適當者，亦得為第三審訴訟代理人。


司法院資訊處製作；財團法人民間司法改革基金會備份。
